【裁判字號】    98,家上,32
【裁判日期】    980812
【裁判案由】    離婚
【裁判全文】
臺灣高等法院高雄分院民事判決          98年度家上字第32號
上  訴  人  丙○○
被上訴人    乙○○
特別代理人  甲○○
上列當事人間請求離婚事件，上訴人對於民國98年5 月5 日臺灣
高雄地方法院97年度婚字第836 號第一審判決提起上訴，本院於
98年7 月29日言詞辯論終結，判決如下：
    主  文
原判決廢棄。
准上訴人與被上訴人離婚。
第一、二審訴訟費用由被上訴人負擔。
    事實及理由
一上訴人起訴主張：兩造於民國83年1 月8 日結婚，婚後被上訴
  人繼續任職於合作金庫銀行。嗣於83年7 、8 月間，被上訴人
  因管理銀行保管箱業務疏失，致使精神分裂症復發，而至醫院
  門診治療，詎於84年間病情加重，出現幻聽症狀，且經常獨自
  離家出走、在外遊蕩，又於88年間病情惡化，且有失憶症，無
  法自理生活，且不喜洗澡，散發體臭，致使家人難以接近，嗣
  至高雄凱旋醫院住院迄今，僅偶爾回家。因被上訴人罹患之精
  神分裂症已達重大不治之程度，且被上訴人罹患精神疾病多年
  ，日益嚴重，在可預見之期間均難期回復，已達於不堪繼續為
  婚姻共同生活之程度，客觀上依兩造目前狀況，任何人均將喪
  失維持婚姻之意欲，應認有難以維持婚姻之重大事由存在，且
  其事由不應由上訴人負責。綜上，上訴人自得依民法第1052條
  第1 項第8 款、同條第2 項規定請求擇一判決離婚等語。求為
  判決：准上訴人與被上訴人離婚。（原審為上訴人敗訴之判決
  ，經上訴人聲明不服）於本院聲明如主文所示。
二被上訴人則以：被上訴人確罹患精神分裂症，並治療中，惟於
  兩造結婚之前，被上訴人之姐即特別代理人甲○○曾向上訴人
  提及被上訴人情緒不穩定，建議婚期延後，上訴人卻表示不介
  意，兩造才辦理結婚。嗣因上訴人未按時讓被上訴人服藥，才
  使被上訴人發病。另於86年間，被上訴人在榮總住院就醫，但
  因上訴人及其家人堅持將被上訴人辦理出院，才導致其病情惡
  化，且上訴人有向被上訴人母親保證，他會負責到底等語置辯
  。於本院聲明：上訴駁回。
三兩造所不爭執之事項：
(一)兩造於83年1 月8 日結婚，婚後被上訴人繼續任職於合作金庫
  銀行。嗣於83年7 、8 月間，被上訴人因管理銀行保管箱業務
  疏失，致使精神分裂症發作，經常往返醫院門診治療，於84年
  間病情加重，耳朵有幻聽之症狀，且經常獨自離家出走、在外
  遊蕩，又於88年間病情惡化，且有失憶症，無法自理生活，且
  不喜洗澡，散發體臭，致使家人難以接近，乃至高雄凱旋醫院
  住院迄今，僅偶爾回家。
(二)被上訴人於25歲左右發病，經診斷為精神分裂症，長期於凱旋
  醫院追蹤治療，仍有誇大妄想、生活自理功能下降，偶爾月經
  前情緒不穩等症狀；被上訴人於病房與工作人員或其他病友相
  處無明顯困難，可配合病房規定及作息，無明顯干擾他人之情
  形；其精神疾病呈現慢性化，依目前之醫學恐無回復之可能，
  可以精神科藥物作症狀控制。
四協商整理兩造爭點如下：被上訴人罹患精神分裂症呈現慢性化
  ，是否屬民法第1052條第1項第8款事由或第2 項重大事由，而
  得為上訴人請求判決離婚之依據？
五按上訴人為被上訴人之妻，其所患之精神病已在外醫治數年迄
  未治癒，反日趨沉重而達重大不治之程度，既為原審合法確定
  之事實，依民法第1052條第8 款之規定，被上訴人自得請求離
  婚，上訴人乃以其精神病係在被上訴人家憂鬱所致，被上訴人
  不得乘病請求離婚等情為爭辯，殊無足取，最高法院33年上字
  第5777號判例要旨足資參照。此係因夫妻之一方有精神病時，
  足以破壞夫妻精神上之共同生活，基於目的主義之理由，故定
  為得請求離婚之原因。因之，只須其精神病之程度，已達於重
  大不治者，不問其精神病係由遺傳，或因後天所得；亦不問其
  發病曾在結婚前，或在結婚之後；更不問是否由於可歸責離婚
  請求權人之原因，均得請求離婚。
六經查：被上訴人於婚前即因工作壓力、戀愛失敗及母親亦患有
  精神疾病而情緒低落，至高雄市立凱旋醫院就診，自82年5 月
  4 日開始門診取藥，惟未依醫囑按時服藥及門診取藥，醫院曾
  主動聯絡，被上訴人仍未配合，於83年1 月8 日婚後曾停藥達
  6 個月，其後再就診，自83年10月起開始有誇大妄想、幻聽，
  又轉至高雄榮民總醫院就診；於89年12月20日再回凱旋醫院診
  治，仍有不規則服藥情形，病識感不足，猶存有幻聽，且自90
  年起至91年止多次入院治療，惟出院後自92年1 月3 日起被上
  訴人開始出現到處亂跑，想指導商家及銀行，認為自己是理事
  長去巡視，於92年2 月6 日急診住院後，無法認知住院原因，
  言談顯現與現實脫節，於94年9 月21日轉入慢性病房，迄96年
  2 月15日出院轉門診治療，旋又住院治療一節，有兩造不爭執
  其真正之高雄市立凱旋醫院97年9 月8 日高市凱醫成字第0970
  005473號函附被上訴人病歷在卷可憑（見本院卷第17頁、原審
  卷第10頁至第37頁），佐以被上訴人不爭執目前仍住院中（見
  本院卷第19頁），如此足認兩造自結婚後，被上訴人即因精神
  疾病一再往返醫院治療，並於高雄市立凱旋醫院治療期間曾多
  次住院，嗣自92年2 月6 日住院長達1471日後僅短暫出院又住
  院迄今，亦即兩造結婚逾15年，被上訴人均未能脫離藥物治療
  ，甚至長達6 年以上因住院而未能與上訴人同居。
七次查：被上訴人係於25歲左右發病，經診斷為精神分裂症，長
  期於凱旋醫院追蹤治療，仍有誇大妄想、生活自理功能下降，
  偶爾月經前情緒不穩等症狀；被上訴人於病房與工作人員或其
  他病友相處無明顯困難，可配合病房規定及作息，無明顯干擾
  他人之情形；其精神疾病呈現慢性化，依目前之醫學恐無回復
  之可能，可以精神科藥物作症狀控制一節，為兩造所不爭執（
  見本院卷第19頁），並有凱旋醫院97年10月3 日高市凱醫成字
  第0970006107號函在卷可稽（見原審卷第48頁）。足認被上訴
  人誇大妄想、生活自理功能下降之精神分裂症已呈慢性化現象
  ，僅得以藥物控制現況，而無法治癒。再佐以被上訴人經原審
  法院詢問其為何不出院時，答稱其是高雄市凱旋醫院理事長，
  不需要出院，其就住在該院，且該院發生過火災，其去救助，
  大家都說其很厲害等語（見原審卷第59頁）；更當庭表示其是
  高雄市凱旋醫院理事長、國策顧問，有時還要巡邏，可以消除
  全世界罪孽，有時與病友有說有笑，不像有病等語（見原審卷
  第65頁）；另於本院詢問其為何到處巡邏時，被上訴人則表示
  去超商是要去促銷，因為那是其事業，其是要去巡邏去賺錢，
  其現在在凱旋醫院當理事長、院長、醫生、護士，作很多事業
  等語（見本院卷第17頁），益徵被上訴人與現實生活已全然脫
  節，無病識感，完全生活在自己之幻覺中，更無意願及能力出
  院與上訴人共營夫妻婚姻生活，如此自應認被上訴人有重大不
  治之精神病。
八至被上訴人辯以上訴人於婚前即已知被上訴人罹患精神病，不
  理會家人勸阻即與其結婚，婚後未按時讓被上訴人服藥，又於
  86年間恣意讓原於榮總住院就醫之被上訴人出院，才導致其病
  情惡化，且上訴人曾向被上訴人母親保證會負責到底等語。惟
  夫妻固本於相互扶持之意願而結合，於婚姻關係存續中，自應
  同甘苦，共患難，一方患有疾病，他方理應妥加照顧，以求共
  圓家庭之幸福美滿，而非百般求去。然而夫妻結婚乃以共同營
  造幸福快樂之婚姻、家庭生活為目的，如夫妻一方身體羸弱甚
  或罹患疾病，尤應相互照顧扶持，方顯夫妻之愛與婚姻之真諦
  ，唯在盡力維持、努力扶助之後仍未能使婚姻關係繼續維持，
  且一方疾病在目前醫療系統下確已無回復可能時，應認已達重
  大不治之程度，且只須其精神病之程度，已達於重大不治者，
  不問其精神病係由遺傳，或因後天所得；亦不問其發病曾在結
  婚前，或在結婚之後；更不問是否由於可歸責離婚請求權人之
  原因，應認均得請求離婚。本件上訴人自婚後即持續協助被上
  訴人就醫取藥住院長達15年，惟被上訴人病情仍逐漸嚴重，最
  終全與現實生活脫節，毫無病識感，完全生活在自己之幻覺中
  ，更自以醫院為家，而達重大不治之程度，業如前述，縱認婚
  前上訴人已知被上訴人有精神上疾病，且早期治療期間上訴人
  有未能盡全力配合門診取藥及監督被上訴人服藥等情事，惟被
  上訴人罹患精神分裂症已呈現慢性化，確達重大不治程度，揆
  諸上開說明，仍應認上訴人得依民法第1052條第1 項第8 款之
  規定請求離婚。是以被上訴人上開主張，尚不可採。
九因上訴人係請求依民法第1052條第1 項第8 款或同條第2 項規
  定擇一判決離婚，本院既認其得依民法第1052條第1 項第8 款
  之規定請求離婚，其另請求依民法第1052條第2 項規定部分，
  自無庸審酌，併此敘明。
十綜上所述，上訴人本於民法第1052條第1 項第8 款之法律關係
  ，請求准與被上訴人離婚，為有理由，應予准許。原審為上訴
  人敗訴之判決，尚有未洽。上訴意旨指摘原判決不當，求予廢
  棄改判，為有理由。爰由本院予以廢棄改判，如主文第二項所
  示。
十一據上論結，本件上訴為有理由，依民事訴訟法第450 條、第78
  條，判決如主文。
中    華    民    國    98    年    8     月    12    日
                            民事第四庭
                                審判長法官  蔡文貴
                                法      官  黃科瑜
                                法      官  謝靜雯
以上正本證明與原本無異。
如對本判決上訴，須於判決送達後20日內向本院提出上訴狀，其
未表明上訴理由者，應於上訴後20日內向本院提出上訴理由書（
均須按他造當事人之人數附繕本）。上訴時應提出委任律師或具
有律師資格之人之委任狀，並依附註條文規定辦理。
中    華    民    國    98    年    8     月    12    日
                                書  記  官  唐奇燕
附註：
民事訴訟法第466 條之1 ：對於第二審判決上訴，上訴人應委任
律師為訴訟代理人，但上訴人或其法定代理人具有律師資格者，
不在此限。


司法院資訊處製作；財團法人民間司法改革基金會備份。
